【裁判字號】    99,台上,651
【裁判日期】    990204
【裁判案由】    違反毒品危害防制條例
【裁判全文】
最高法院刑事判決              九十九年度台上字第六五一號
上   訴   人  台灣高等法院台中分院檢察署檢察官
上訴人即被告  甲○○
上列上訴人等因被告違反毒品危害防制條例案件，不服台灣高等
法院台中分院中華民國九十七年一月八日第二審判決（九十六年
度上訴字第二六三一號，起訴案號：台灣苗栗地方法院檢察署九
十五年度偵緝字第一二三、一二五號），提起上訴，本院判決如
下：
    主  文
上訴駁回。
    理  由
按刑事訴訟法第三百七十七條規定，上訴於第三審法院，非以判
決違背法令為理由，不得為之。是提起第三審上訴，應以原判決
違背法令為理由，係屬法定要件。如果上訴理由書狀並未依據卷
內訴訟資料，具體指摘原判決不適用何種法則或如何適用不當，
或所指摘原判決違法情事，顯與法律規定得為第三審上訴理由之
違法情形，不相適合時，均應認其上訴為違背法律上之程式，予
以駁回。本件檢察官上訴意旨略稱：毒品危害防制條例第十九條
第一項規定：「犯第四條至第九條、第十二條、第十三條或第十
四條第一項、第二項之罪者，其供犯罪所用或因犯罪所得之財物
，均沒收之，……」。係採義務沒收主義，凡供販賣毒品所用或
因犯罪所得之財物，均應宣告沒收，法院無審酌之餘地。本件被
告甲○○所有未扣案之0000000000號、0000000000號行動電話二
具，係被告供其聯絡販賣毒品犯罪所用之工具，依上開規定即應
宣告沒收。乃原判決竟以「該二支電話雖係被告所有持供其聯絡
販賣毒品事宜之工具，惟被告經警查獲後即未再使用，且未扣案
，為免將來執行沒收之困難，爰不予宣告沒收」云云，自有適用
法則不當之違法。上訴人即被告（下稱被告）甲○○上訴意旨略
稱：(一)、被告於檢察官偵查及第一、二審法院審判中，均坦承販
賣第一級毒品及轉讓第二級毒品，但被告於警詢時，並未承認販
賣第一級毒品，嗣因被告於檢察官偵查中得知有監聽錄音，堪認
被告有販賣海洛因之事實，始承認販賣第一級毒品。惟被告之自
白，不能作為有罪判決之唯一證據。如被告有營利販賣之意圖，
為何第二級毒品部分未以販賣方式圖利，故第一級毒品部分亦應
認係連續轉讓。(二)、被告於原審（行第一次準備程序時），曾因
工作關係未到庭，但有事先通知書記官表示欲請假。另被告未與
指定辯護人面談，即被判刑，無形中利益受損，原判決違背法令
云云。
惟查：原判決綜合全案卷證資料，本於事實審法院之推理作用，
認定被告意圖營利並基於概括之犯意，自民國九十二年七月間起
至同年十二月間止，有其事實欄所載之販賣第一級毒品海洛因犯
行，詳如原判決附表（下稱附表）一所示。另基於概括之犯意，
自九十二年十一月一日起至同年十二月四日止，有其事實欄所載
之轉讓第二級毒品安非他命犯行，詳如附表二所示。因而維持第
一審依修正前刑法連續犯規定，論處被告連續販賣第一級毒品（
依毒品危害防制條例第十七條、刑法第五十九條規定遞減其刑後
，量處有期徒刑五年）罪刑之判決，駁回被告此部分在第二審之
上訴；另維持第一審依修正前刑法連續犯規定，論處被告連續轉
讓第二級毒品（並依中華民國九十六年罪犯減刑條例規定予以減
刑）罪刑之判決，駁回被告此部分在第二審之上訴，已依據卷內
資料，說明其所憑之證據及認定之理由。關於販賣第一級毒品部
分，並已敘明：此部分犯罪事實，迭據被告於檢察官偵查時及第
一、二審法院審理中，坦承不諱，並有海洛因六十五包、供聯絡
販賣海洛因使用之0000000000號行動電話一具、供記載販賣海洛
因使用之記事簿一本、供分裝海洛因使用之電子磅秤一台扣案，
及通訊監察書、通訊監察錄音內容等附卷可稽。扣案之六十五包
證物，經送請鑑定結果，均含第一級毒品海洛因成分，合計淨重
七六‧三公克（純度36.57%），有法務部調查局鑑定通知書在卷
可憑。因認被告確有本件犯行，業已逐一說明。並非單憑被告之
自白，採為有罪判決之唯一證據。檢察官及被告上訴意旨，對於
原判決所為前揭論斷，並未依據卷內資料，具體指摘有何違背法
令情形。且查：(一)、毒品危害防制條例第十九條第一項所規定：
「犯第四條至第九條、第十二條、第十三條或第十四條第一項、
第二項之罪者，其供犯罪所用或因犯罪所得之財物，均沒收之，
……」，雖採義務沒收主義，但該條文並未規定「不問屬於犯罪
行為人與否，沒收之」，即應回歸刑法第三十八條第三項前段規
定，以屬於犯罪行為人所有者為限，始應予沒收。而供販賣第一
級毒品犯罪所用之物，是否屬於犯罪行為人所有，應依證據證明
之。本件於檢察官提起公訴時，並未認定被告以未扣案之000000
0000號、0000000000號行動電話為販賣第一級毒品之工具，更未
主張上開二具行動電話屬於被告所有。嗣於審判中，事實審法院
並不曾訊問被告該二具行動電話是否屬於其所有，亦未向電訊公
司查證上開二具行動電話屬於何人所有。又依卷內資料，000000
0000號行動電話之使用人為陳耀華，亦因涉嫌販賣第一級毒品為
警查獲（見偵字第四八○一號卷第四十五頁），陳耀華雖陳述該
行動電話來自被告，但陳耀華經警移送後，業經檢察官認陳耀華
與被告無共同正犯關係，且以罪嫌不足，為不起訴處分確定（見
同上卷第二三五頁）。依其情形，尚難證明陳耀華所使用之該行
動電話，屬於被告所有。另關於0000000000號行動電話部分，僅
「B2」於警詢時陳述：林定峰撥打0000000000號行動電話時，由
一名女子接聽，「電話中林定峰說要買（新台幣）三千元海洛因
，並約定（地點）……，約過四十分鐘，由一名男子打林定峰手
機（未顯示號碼）說到了，……正在進行交易的時候，林定峰被
警察發現查獲」（見同上卷第九十六頁）。依其陳述，該000000
0000號行動電話，係由某女子持用，屬於何人所有，事實不明，
況原判決並未認定該名女子與被告有共同正犯關係。於此情形，
亦難證明該行動電話屬於被告所有。亦即，依據卷存資料，尚無
從證明未扣案之0000000000號、0000000000號行動電話，屬於被
告所有，而檢察官於偵、審中，復不曾舉證或主張該二具行動電
話屬於被告所有。檢察官上訴意旨，認為該二具行動電話應依毒
品危害防制條例第十九條第一項規定諭知沒收，即難認係適法之
第三審上訴理由。至於原判決理由說明：該二具行動電話「未扣
案，為免將來執行沒收之困難，爰不予宣告沒收」等語，雖有未
當，但依卷內資料，尚無從證明該二具行動電話屬於被告所有，
已見前述，即與未予諭知沒收之結果相同。原判決此部分瑕疵，
因與被告販賣第一級毒品罪之犯罪構成要件及其應負之刑責，均
無影響，亦不能據為適法之第三審上訴理由。(二)、被告於偵、審
中，始終為認罪之答辯，且於審判中陳述販賣海洛因在於「圖利
」（見第一審卷第二十六頁、第四十頁，原審卷第四十一頁背面
）。被告上訴意旨指稱：販賣第一級毒品部分，亦應認係轉讓云
云。並非依據卷內資料執為指摘，顯非適法之第三審上訴理由。
又原審已指定公設辯護人為被告合法辯護，有審判筆錄可查。上
訴意旨另以：其未與辯護人面談，無形中利益受損云云。係以自
己之說詞，任意指摘，亦非適法之第三審上訴理由。至於轉讓第
二級毒品部分，被告上訴意旨，對於原判決所為前揭論斷，究竟
如何違背法令，並無一語為具體之指摘，亦顯非適法之第三審上
訴理由。檢察官及被告所為前揭指陳，均與法律規定得為第三審
上訴理由之違法情形，不相適合。其等之上訴違背法律上之程式
，均應予駁回。
據上論結，應依刑事訴訟法第三百九十五條前段，判決如主文。
中    華    民    國  九十九  年    二    月    四    日
                      最高法院刑事第六庭
                          審判長法官  謝  俊  雄
                                法官  陳  世  雄
                                法官  魏  新  和
                                法官  吳  信  銘
                                法官  徐  文  亮
本件正本證明與原本無異
                                      書  記  官
中    華    民    國  九十九  年    二    月    八    日
                                                      v

司法院資訊處製作；財團法人民間司法改革基金會備份。
